臺灣高等法院臺中分院民事判決
                                       83年度上字第765號
上  訴  人  陳德卿  

訴訟代理人  陳焱榮  
被  上訴人  陳水和（即祭祀公業陳承發、祭祀公業陳新發管理
                    人）


訴訟代理人  柳正村律師

上列當事人間請求確認派下權存在事件，上訴人對於中華民國83
年9月27日臺灣臺中地方法院第一審判決（82年度訴字第2310號
），提起上訴，本院於96年8月14日言詞辯論終結，茲判決如下
：
    主  文
上訴駁回。
第二審訴訟費用由上訴人負擔。
    事實及理由
壹、程序方面：
    按「當事人死亡者，訴訟程序在有繼承人、遺產管理人或其
    他依法令應續行訴訟之人承受其訴訟以前當然停止。」，民
    事訴訟法第一百六十八條固有明文。惟按「第一百六十八條
    、第一百六十九條第一項及第一百七十條至前條之規定，於
    有訴訟代理人時不適用之。但法院得酌量情形，裁定停止其
    訴訟程序。」，同法第一百七十三條亦有明文。是當事人雖
    已死亡，而既有訴訟代理人代理訴訟，則訴訟程序不因之而
    當然停止（最高法院十八年度抗字第四八號判例要旨參照）
    。查本件上訴人陳水和固於○○○年○○月○○日死亡，有戶籍謄
    本在卷可稽（見本院卷第一宗第115頁），惟本件訴訟程序
    ，其於死亡前委任柳正村律師為訴訟代理人，亦有八十三年
    九月七日委任書附卷可按（見本院卷第一宗第27頁），揆諸
    前揭說明，本件訴訟程序不因上訴人陳水和之死亡而當然停
    止，先予敘明。
貳、實體方面：
一、上訴人主張：緣祭祀公業陳承發、祭祀公業陳新發為兩造先
    祖陳怣嬰發起，陳顯筆、陳連、陳上勉等人附議，為死後無
    嗣之族親陳承發、陳新發（下稱二公）設立，由陳怣嬰提撥
    自己之部分財產併入二公之財產以為祭祀二公，由陳怣嬰等
    人後代子孫輪流擔任管理人，百年來皆無人異議，伊既為陳
    怣嬰之子孫，自為祭祀公業之派下員。惟被上訴人陳水和繼
    任系爭二祭祀公業之管理人後，竟於民國73年1月21日以不
    實之系爭二祭祀公業沿革、派下子孫系統表、切結書、派下
    全員名冊等資料，主張以前未訂立其他規約、字契，偽稱其
    為系爭二祭祀公業僅存之派下員，向台中縣○○鄉公所偽報祭
    祀公業設於○○鄉，致包括伊在內之其他派下員無法知而未提
    出異議，○○鄉公所乃誤發給被上訴人陳水和73○○○○○字第000
    0號派下員證明書，使其成為系爭二祭祀公業名義上僅存之
    派下員。至81年間，被上訴人陳水和因與其他派下員爭訟，
    又偽造祭祀公業之祀鬮書，主張其為唯一派下員。上開81年
    間始提出之所謂於明治34年、○○0年（即西元1901年、1919
    年）書立之祀記、鬮書，其記載內容及書立情形，多有不合
    情理、不符事實之處，與被上訴人73年自行申報資料中之「
    祭祀公業陳新發沿革」內容南轅北轍，在在均可見其非真正
    ，應係日後偽造。且相關刑事案件將祀記及鬮書送鑑定之取
    樣錯誤，故其鑑定結果實不足採。蓋：㈠立𨷺書人陳怣嬰與
    陳承發、陳新發僅係同姓而已，並無血親關係，是陳怣嬰並
    無權為陳承發、陳新發立嗣。㈡祀記第二項謂：「明治十三
    年下五月房親和益推介開發山地，二公與我即整束進入新社
    土牛食水嵙一代開墾三人合資僱工十餘人由長工乙○○、陳其
    昌負責領隊入山，以防山地生番……」。依日據時代戶籍資料
    載，乙○○生於○○○年，則明治13年，其年僅○歲，如何為長工
    十餘人之領導？如何率眾抵抗生番襲擊？㈢被上訴人所提「
    鬮書」末頁所載之「在場」為陳其昌，惟查陳其昌於○○○年
    （即○○○年）即已死亡，而「鬮書」寫於○○○年（即民國八年
    ），已死亡○年之陳其昌又如何在場？上訴人辯稱戶籍謄本
    上之「○○○年○○月○○日前戶主死亡付……」之「前戶主」並非
    陳其昌，惟查「戶主」欄下之中間一欄明載：「前戶主陳其
    昌長男做日傭」顯見○○○年死亡之前戶主即為陳其昌，上訴
    人既稱「前戶主」另有其人，應舉證推翻謄本所載。㈣末欄
    之「知見」「在場人」「立鬮書人」之簽名，均出自一人手
    筆，以陳怣嬰在祀記中序，而由「林敬」依口代筆，顯見「
    林敬」係依陳怣嬰之口述而代為記述，其內容如此典雅，且
    事關又如此重大。陳怣嬰既可為如此典雅、周詳之口述，證
    明其應有親自簽名之能力，詎竟不簽名，也不捺指印？近十
    人中竟無一人可簽自己名字者？也無一人捺指印？㈤祠堂一
    直設在○○鄉○○路00巷00號，而非祀記所載之食水科。事實上
    ，○○鄉○○街並無祠堂。果爾，被上訴人所作所為並無心虛又
    何必將戶籍遷往無族親所在之○○鄉？為何不在世居之○○鄉申
    報？如果被上訴人所述皆為事實，為何在申報系統表將其長
    兄陳慶星及弟弟陳德雲故意不列，而將未有其人之「甲○○」
    列入而註明絕嗣？㈥鬮書所載擲茭杯情形，0歲童竟亦令其擲
    杯，又未依倫常輩份，未剔除已歿二房。㈦「祀記」記載：
    「○○○○年新春初五我入山探視二公竟一家六人身首異處景象
    淒涼告知『保正』主持正義」，惟，民國前16年即明治29年台
    灣始歸日本統治，才有『保正』官職之設置，○○00年仍屬清朝
    統治，並無『保正』之名稱，顯見明治34年8月5日所立之「祀
    記」應屬偽造。㈧附卷之土地賃貸借契約書，契約人有陳樹
    木、陳樹力、陳樹枝三人，立約時間為大正13年1月，距○○0
    年清明日所立之「鬮書」僅5年時間，經核對兩種書類之印
    章，竟無一相同，經查斯時居於鄉下之人使用印章之機會甚
    少，故均僅刻一印章使用，然上開兩種書類之印章，竟無一
    相同，足以證明○○0年清明日所立之「鬮書」確有偽造之情
    形。㈨系爭所謂明治34年、○○0年（即1901年、1919年）書立
    之祀記及鬮書，係用「台南金永裕」印製之紙張，而印有台
    南「金永裕」之紙張，應係民國20年以後始有印製銷售使用
    ，足見系爭祀記及鬮書應係日後偽造。㈩「鬮書」內記載：
    「叩求筊杯為憑結果，由四房陳樹井承嗣並許諾無訛誤，又
    再叩求筊杯，陳樹井後代由二房承嗣（甲○○夭折）陳水和承
    嗣無誤」，其中：①陳樹井共有三子，長子陳慶星、次子陳
    水和、三子陳德雲、四子陳坤堪（領養）；長子陳慶星出生
    於○○0年，次子陳水和出生於○○0年，三子陳德雲出生於○○0
    年0月00日，即立「鬮書」時尚未出生，足以說明立「鬮書
    」時，陳樹井之長子陳慶星、次子陳水和均已出生，並均健
    在，所謂「甲○○天折」係指大房陳慶星而言，故該「鬮書」
    與事實不符。②大房陳慶星於立「鬮書」時業已出生並健在
    ，依民間叩求筊杯之習俗重視長幼有序，叩求筊杯時自應就
    大房陳慶星部分先叩求筊杯，再依序叩求筊杯，而依「鬮書
    」之記載「甲○○夭折」，大房陳慶星部分並未叩求筊杯，不
    但「鬮書」之記載有錯誤，且不合民間叩求筊杯之習俗。③
    「鬮書」末記「在場人陳其昌」，經查當時陳其昌業已死亡
    ，所謂「在場人陳其昌」，即書立「鬮書」在場之人事實上
    陳其昌當時業已死亡，並非在場人，足以認定該「鬮書」係
    屬偽造。根據土地台帳之記載，足證祭祀公業陳承發於明
    治42年（民前3年）前即已成立，是時陳水和尚未出生，而
    民國37年陳水和已00歲（應為00歲）為成年人，若其確為唯
    一承嗣子，何以未向管理人要求歸還二公產業？況土地登記
    謄本之記載「選任」管理人，亦足以證明本祭祀公業確有二
    人以上之派下人。觀諸祭祀公業陳承發之祭祀公業章程第4
    條、第8條就選舉管理人及出租收益與支出之公布設有規定
    ，而被上訴人陳水和於民國56年間出租祭祀公業土地時，係
    經陳水和以外之派下人同意蓋章，並於57年間發放房份金予
    各派下員，此有該同意書及房金發放名冊等影本可證，足以
    認定本件派下員非僅陳水和一人。按祭祀公業為台灣特有之
    風俗習慣，享祀者不限於其直系血親，司法實務上亦認凡設
    定者之子孫皆應視為其派下，而伊之曾祖陳怣嬰與陳承發、
    陳新發等人均為陳蔡家族之族親，併為該公業之發起設立人
    之一，此為被上訴人之訴訟代理人於台灣台中地方法院81年
    度訴字第1280號、本院82年度上字第82號審理中所是認，是
    伊自為其派下員無訛。惟被上訴人以上開偽造文書之方式霸
    佔公業財產，並否認伊之派下員資格，為此伊自有提起確認
    判決之法律上實益。伊雖於台灣台中地方法院80年豐簡字第
    393號乙案受不利之判決，惟該案乃確認管理權不存在，與
    本件性質不同，自無爭點效之適用，自無礙伊再於本案之訴
    求等情，爰提起本件訴訟，求為確認伊就系爭二祭祀公業派
    下權存在之判決。
二、被上訴人則以：㈠查本件上訴人及訴外人陳茂發與伊間在另
    案台灣台中地方法院80年度豐簡字第393號確認管理權不存
    在事件乙案中已就系爭大帳簿鬮書是否為真正，上訴人及訴
    外人陳茂發二人是否為系爭二公業之派下員等爭點盡其主張
    及舉證為辯論，由法院為實質上之審理判斷後為判決，認該
    大帳簿鬮書為真正、訴外人陳茂發及上訴人陳德卿非派下員
    ，經渠等上訴後又撤回（同院83年簡上字第23號），而告確
    定。是上訴人應受上開確定判決之拘束，有爭點效之適用，
    依訴訟上之誠信原則，不得再為相反之主張，其提起本訴，
    自無理由。㈡按民事訴訟如係由原告主張權利者，應先由原
    告負擔舉證之責，若原告先不能舉證，以證實自己主張之事
    實為真實，則被告就其抗辯事實即令不能舉證，或其所舉證
    尚有瑕累，亦應駁回原告之請求，最高法院著有17年上字第
    917號判例可循，次按，派下權為身分權之一種，屬於法院
    應依職權調查之事項，當事人有無此項身分，不受當事人主
    張之拘束。查已故陳承發、陳新發死後無嗣，上訴人之先祖
    陳怣嬰與陳承發、陳新發之間並無繼承關係，對於本公業之
    財產自無繼承權可言，因無繼承權，故陳怣嬰自非公業派下
    員。上訴人主張先祖陳怣嬰為設立人或提撥自己財產設立公
    業云云，應由上訴人就其主張之事實，負有舉證責任，查陳
    承發、陳新發何時死亡？陳怣嬰何時設立本件公業？提撥何
    筆土地設立本件公業？上訴人均不能舉證以實其說。而查本
    公業之財產，於日據時均已登記為陳承發、陳新發二人私人
    名下，因陳承發、陳新發生前並無繼承自己產業之子孫，恐
    死後無嗣，故以其等獨立財產而設立公業，待其死後，始由
    陳怣嬰申報登記為「祭祀公業陳承發」、「祭祀公業陳新發
    」等兩個祭祀公業（見原審土地登記簿謄本），並非陳怣嬰
    以其獨立財產或立具鬮書方法設立本件公業，此由立具鬮書
    當時即已記載「公業陳承發、公業陳新發」兩個公業之文句
    ，即可明瞭該鬮書成立前，已有祭祀公業存在，顯非以鬮書
    設立公業甚明，故陳怣嬰僅公業申報人或管理人，而公業申
    報人或管理人並非當然為派下。又陳怣嬰申報登記為上述兩
    個公業後，由長工陳其昌、乙○○及其子陳江波登記為管理人
    ，並為上訴人所不爭執，如果陳怣嬰為設立人或提撥自己財
    產設立公業，何以陳怣嬰之子孫不當管理人？又如何容許長
    工乙○○之子陳江波為公業管理人？益見陳怣嬰並非設立人或
    提撥自己財產設立公業甚明。陳承發、陳新發乃各以獨立財
    產成立兩個祭祀公業，上訴人稱本公業由陳怣嬰與陳承發、
    陳新發各出資財產購買不動產，登記祭祀公業名下，祭祀陳
    承發、陳新發云云，乃與事實不符，蓋查陳怣嬰另有財產，
    與陳承發、陳新發之財產各別獨立，兩造之祖先陳怣嬰另有
    財產約數十甲，先後由陳怣嬰之繼承人予以繼承取得。至於
    陳承發、陳新發之財產（即鬮書內之財產）為獨立財產，與
    陳怣嬰之後代子孫無關。㈢被上訴人陳水和係依鬮書立嗣而
    取得公業派下權：按依台灣民事習慣調查報告第四三九頁記
    載：「依台灣之舊習慣，戶主死亡而無直系卑親屬之男子繼
    承人時，得由親屬協議選定追立其繼承人，至其選定追立之
    期間，並無任何限制，在被繼承人之家未因繼承未定而絕戶
    之前，任何時均得為之（昭和十年上民字一九九號，同年九
    月二八日判決）。」又第一五五頁記載：「判例上稱為『繼
    承人之追立』，但所謂繼承人，並不專指養子，故稱為死後
    養子較為正確。日據時代，辦理戶口事務之警察官署允許死
    後養子之申報」。本件被上訴人陳水和，依鬮書之記載係由
    陳怣嬰及族親代表（包括上訴人之父）為陳承發、陳新發死
    後所立嗣，亦稱為死後養子或接房，使其為系爭祭祀公業之
    唯一派下員等情，業經本院83年度上更㈠字第104號及95年度
    再易字第84號民事判決，本院81年度上易字第104號刑事判
    決認定，並已確定。上訴人僅為公業之申報人或管理人陳怣
    嬰之子孫，並非二公之後代子孫，與二公間又無上開承嗣關
    係，是自非系爭二祭祀公業之派下員。退一步言，若大帳簿
    鬮書非真正，則上訴人既非二公後代子孫，亦無資格提起確
    認本公業派下員之身分。㈣被上訴人原不知有上揭記載「祀
    記」及「鬮書」之大簿存在，嗣由其三伯父陳樹枝交付始知
    有「祀記」、「鬮書」及其為唯一派下員之事。上訴人提出
    之房份收取名冊，前後不符，且所載多有非陳怣嬰後代子孫
    者，是與派下員之取得無涉。㈤上訴人不能證明本件鬮書之
    紙張係向台南金永裕買的，且紙張上印有金永裕之字樣，不
    能證明即係出自台南金永裕，率依此認其係出自偽造，即非
    有據等語，資為抗辯。
三、原審法院審理後，斟酌兩造之主張及攻擊防禦方法之結果，
    認上訴人之訴為無理由，而為上訴人敗訴之判決，駁回上訴
    人在原審之訴。上訴人不服，提起上訴，聲明求為判決：㈠
    原判決廢棄；㈡確認伊就祭祀公業陳承發、祭祀公業陳新發
    之派下權存在；㈢第一、二審訴訟費用均由被上訴人負擔。
    被上訴人則答辯聲明求為判決駁回上訴人之上訴。
四、兩造不爭執之事項：
  ㈠陳水和、陳其昌、乙○○、陳江波曾為祭祀公業陳承發、陳新
    發之管理人。
  ㈡兩造均為陳怣嬰之繼承人。
  ㈢兩造均非陳承發、陳新發後代子孫。
五、得心證之理由：
  ㈠按「確定判決之既判力，固以訴訟標的經表現於主文判斷之
    事項為限，判決理由並無既判力。但法院於判決理由中，就
    訴訟標的以外當事人主張之重要爭點，本於當事人辯論之結
    果，已為判斷時，除有顯然違背法令之情形，或當事人已提
    出新訴訟資料，足以推翻原判斷之情形外，應解為在同一當
    事人就該重要爭點所提起之訴訟中，法院及當事人就該已經
    法院判斷之重要爭點，皆不得任作相反之判斷或主張，始符
    民事訴訟上之誠信原則。」最高法院92年度台上字第2460號
    著有判決要旨足供參照。查本件上訴人早於80年6月22日與
    訴外人陳茂發共同為原告，訴請確認被上訴人陳水和對祭祀
    公業陳承發、陳新發之管理權為不存在（經分為台灣台中地
    方法院80年度訴字第1245號，再改分為80年度豐簡字第393
    號），即主張其為二公業之派下員，然被上訴人於73年間向
    台中縣○○鄉公所辦理清理系爭祭祀公業申報備查文件時，竟
    偽造派下員系統表及派下員名冊，單列被上訴人一人為該公
    業之唯一派下員，並自任為該公業之管理人，係屬無效之行
    為，為此訴請確認被上訴人對該公業之管理權為不存在云云
    ，並以①上開57年間之同意書，②訴外人即上訴人之一審訴訟
    代理人陳溪圳為原告確認其就系爭公業之派下權存在乙案（
    即台灣台中地方法院81年度訴字第1280號）之準備書狀所主
    張上開「祀記」、「鬮書」均係偽造等為據（見80年豐簡字
    第393號卷第103-108頁，80年訴字第1245號卷第10-16頁同
    意書影本），即以：①被上訴人只列其一人為系爭公業之唯
    一派下員為不實，②伊為陳怣嬰之子孫，自為系爭公業之派
    下員，③被上訴人所提出之上開「祀記」、「鬮書」均屬偽
    造，由上開同意書亦可證明上開事實等為其主張之重要爭點
    ，而經原審法院就此而為辯論判斷，於82年11月8日為判決
    ，即以上述台灣台中地方法院81年度訴字第1280號、本院82
    年度上字第82號判決就上開「祀記」、「鬮書」之判斷為據
    ，認定被上訴人一人確為系爭公業之唯一派下員，上訴人等
    並非該公業之派下員，因而為上訴人敗訴之判決確定（上訴
    人雖提起上訴，但於91年11月18日撤回上訴而告確定），此
    有上開判決影本乙件在卷可稽（見原審卷第65-66頁），並
    經本院調取上開案卷查閱屬實，是上訴人就上開爭點經原審
    法院本於兩造於該案中所為之辯論所作之判斷，為其敗訴之
    判決確定後，復於本件訴訟為相反之主張，自不可取。
  ㈡次按民事訴訟法第二百七十七條前段規定，「當事人主張有
    利於己之事實者，就其事實有舉證之責任。」，又「民事訴
    訟如係由原告主張權利者，應先由原告負舉證之責，若原告
    先不能舉證，以證實自己主張之事實為真實，則被告就其抗
    辯事實，即令不能舉證，或其所舉證據尚有疵累，亦應駁回
    原告之請求。」（最高法院七十二年台上字第四二二五號著
    有判決參照），故除就身分關係法院並應依職權為調查外，
    則被上訴人對其為派下權存在之積極事實，自應負舉證之責
    任。上訴人主張其為二祭祀公業之派下員，無非以該二祭祀
    公業乃其先祖陳怣嬰所設立，而上開「祀記」與「鬮書」乃
    出於被上訴人所偽造，有上揭12項理由可以證明云云為其論
    據。惟查：上訴人之上開指摘，乃不出另案原告陳溪圳、陳
    炎生二人於上揭台灣台中地方法院81年度訴字第1280號、本
    院83年度上更㈠字第104號確認派下權存在乙案中之主張及論
    據，而該案已經本院（群股）於95年7月19日為陳溪圳、陳
    炎生二人敗訴判決，確認系爭二祭祀公業乃以被上訴人一人
    為唯一之派下員，陳溪圳二人非其派下員，所指之上揭「祀
    記」、「鬮書」均不能證明為被上訴人所偽造，此經本院調
    取該卷查核屬實。上訴人雖重申上述二項意旨，然查：
  ⒈依被上訴人所提出系爭祀記之記載：兩造不爭執之先祖陳怣
    嬰於日據明治十年，在葫蘆墩即現名豐原邂逅同為濟陽堂之
    宗兄陳承發、陳新發後，三人即共同商議定各出資三分之一
    ，合買軟埤溪畔圳寮、十五庄、后寮、朴子口庄等多處田地
    ，嗣後三人再合資僱工十餘人，由長工乙○○、陳其昌負責領
    隊在新社土牛、食水嵙等一帶（當時屬山地）開墾，至此三
    人合資購買或開墾之地為數頗多，陳承發、陳新發之生活因
    已安定無憂慮，乃擇定食水嵙吉地，於明治十九年間建屋，
    舉家六人遷入居住，嗣後陳怣嬰常攜帶細軟食物上山探望陳
    承發、陳新發，而在○○○○○年新春初五再入山探視時，竟發
    現該二人之一家六口悉被山番殺死，陳其昌即率多人入山協
    助善後，陳怣嬰因感傷哀痛過度，無心農作收空，乃一切悉
    託乙○○、陳其昌代為管理。而後陳怣嬰因思其與陳承發、陳
    新發兄弟情深，人生際遇天淵之別，感悲不已，特於食水嵙
    該二人生前居處設祠堂並整修墓園，命陳怣嬰自己子孫（該
    二人全家遭殺害，絕嗣）每年清明、重陽及該二公忌辰時祭
    拜，又於十五庄設一分祠，以方便追思祭祀，有祀記影本附
    卷可稽。再查，陳怣嬰於○○○年清明日在該大簿內所載鬮書
    之記載：「承發公與新發公業已仙逝廿餘年矣，我（指陳怣
    嬰）又年近八旬，力衰體弱，恐後日不測，為感恩圖報二公
    ，使香火承續永綿代代傳嗣延延，特吩咐族親子孫於清明節
    日備辦牲禮菓物祭品香燭祭掃二公墓園，並共齊聚祠堂祭禱
    ，以定繼承二公香火承嗣，約定為承嗣子者，要立誓表明承
    嗣承誠心，永世不得拒納二公香火神位諾言，代代囑咐祭祀
    香煙勿令斷絕，凡二公與我合資購置田地及開墾山地財產悉
    歸二公承嗣子所有，各房族子孫之見皆無異言。為免日後糾
    葛紛爭，今日全體祈祝叩求筊杯為憑，結果由四房陳樹井承
    嗣並許諾無訛後誤，又再叩求筊杯陳樹井後代由二房承嗣（
    甲○○夭折）陳水和承嗣無誤，兩代承嗣一併交代清楚，爾後
    有不明之處，偕到祠堂叩杯請示，勿亂主張自作」，該鬮書
    並由陳怣嬰及其子孫、陳怣嬰之族親以及在場多人蓋章，有
    鬮書影本附卷可稽。由以上「祀記」及「鬮書」之記載，足
    知：
  ⑴陳承發、陳新發（陳怣嬰稱此二人為二公，故以下簡稱二公
    ）、陳怣嬰三人係為濟陽堂宗兄弟，三人於日據明治十年在
    豐原邂逅後，即各出資三分之一，合買多處田地，並開墾土
    年、食水嵙一帶之山地，二公生活安定後即一家六人在食水
    嵙定居，詎該二公竟在定居處遭滅門之禍，陳怣嬰處理善後
    ，灰心之餘將該各合資購買及開墾之山地悉委乙○○、陳其昌
    管理，嗣陳怣嬰因兄弟情深，感念共同奮鬥之二公絕嗣，將
    無人祭拜，乃在食水嵙設祠堂，在十五庄設分祠，命陳怣嬰
    自己子孫祭拜，此係日據明治三十四年八月五日以前之事。
    該公業財產雖為三宗兄弟合資購買及開墾之田地、山地，設
    立時該二公及其家人皆遭殺絕，故該二公非設立人，而乙○○
    、陳其昌僅係陳怣嬰之長工，亦非二公及陳怣嬰之後代，只
    是陳怣嬰委其管理前開田地而已，並非設立人。
  ⑵日據○○○年時，陳怣嬰已年近八旬，自覺力衰體弱，恐日後不
    測，為感恩圖報二公，使該二公香火承續永綿代代傳嗣，及
    為免日後其子孫糾葛紛爭，陳怣嬰改於清明日召集其子孫及
    族親陳惡、陳船、以及乙○○、陳其昌、林敬等人，在二公
    祠堂宣布及約定（記載在鬮書之前，應有向在場人宣告，並
    要求「知見皆無異言」）凡二公與陳怣嬰合資買置田地及開
    墾山地悉歸二公承嗣子所有，各房族親子孫知見皆無異言，
    而後全體祈祝並叩求筊杯為憑，決定由陳怣嬰之子陳樹井一
    人承嗣該祭祀公業，又在叩求筊杯決定陳樹井之後代即由陳
    水和一人承嗣。是此當時為恐日後該二公香火斷絕，又恐日
    後子孫為公業財產生出糾葛，有將對二公之祭祀及對系爭公
    業之派下員單傳一人之意思，詳言之，即有將其派下員資格
    單傳陳樹井，再由陳樹井單傳陳水和。又因陳水和當時僅有
    ○歲（陳水和係民國○年○○月○日出生，有戶籍謄本附卷可參
    ），未有後嗣，乃約定「爾後有不明之處到祠堂叩杯請示」
    。因此，祭祀公業陳承發、祭祀公業陳新發之派下員，每代
    僅有一位，原派下員陳樹井死亡後，陳水和為祭祀公業陳承
    發、祭祀公業陳新發之派下員，且為唯一派下員，應可確定
    。以上諸事陳怣嬰乃口囑代筆人林敬書立鬮書，並由族親陳
    惡、陳船，知見子孫陳樹木、陳樹力、陳樹井，在場人乙○
    ○、陳其昌，立鬮書人陳怣嬰，代筆人林敬並蓋用當時慣用
    之圓形圖章，可知陳怣嬰於○○○年清明日決定該公業財產範
    圍及派下員人數，而記明在前揭鬮書。此外，又無其他祭祀
    公業之規約或規章存在（至上訴人於民國七十三年間為向○○
    鄉公所申報設立祭祀公業而制訂之規約非為陳怣嬰所定之規
    約或規章），故堪認該鬮書足視為陳怣嬰生前所訂立之系爭
    公業之規章或規約。
  ⒉上訴人雖主張該「祀記」及「鬮書」係被上訴人所偽造云云
    ，但為被上訴人所否認，辯稱當初其不知有記載該祀記及鬮
    書之大簿存在，嗣後其三伯父陳樹枝交付該大簿始知有祀記
    、鬮書及其係唯一派下員之事等語。查：
  ⑴被上訴人雖於另案刑事事件稱系爭鬮書係取自其大伯父等語
    ，惟被上訴人已於本院八十二年度上字第八二號事件審理時
    主張該刑事案件係誤記，事實上係取自三伯父陳樹枝等語。
    經查被上訴人於該刑事庭應訊時，所言者係：「我伯父（陳
    樹枝）給我的」等語，有被上訴人提出之該刑事筆錄影本可
    稽（見本院群股卷第一宗第一百頁），足見刑事判決之記載
    ，尚屬有誤。再查，前揭鬮書中，記載有：「此批照壹貳參
    褶留存，陳樹井、陳樹枝並族親陳惡，各執存一褶為憑照」
    ，此外，該大簿中在鬮書之後，並有陳樹枝大正九年、十年
    、十一年、十二年、十三年、○○○年間各年代為管理系爭公
    業之歷年收支帳目之記載，而記載鬮書之大簿固然有三本，
    然該三本中之二本，陳怣嬰係○○○年清明日立鬮書之後，即
    交付與陳樹井及陳惡，絕不可能有陳樹枝代為管理之大正九
    年起至○○○年之歷年收支之記載，故卷附之該大簿，應非陳
    樹井或陳惡所保管者。又陳怣嬰立鬮書時，上訴人年僅有○
    歲，已如前述，至○○○年也僅有○○歲，自不可能保管該大簿
    ，從而，陳樹井或陳惡或上訴人自不可能有如上訴人所謂先
    後偽造祀記、鬮書之大簿交付陳樹枝，再由陳樹枝在鬮書之
    後記載其歷年收支帳目之理。益見被上訴人提出附卷之記載
    有祀記、鬮書之大簿原本，應係陳樹枝所保管之原本無疑，
    堪認被上訴人主張大簿係由陳樹枝所交付者一事，應可採信
    。基此，附卷之該大簿非為陳樹井或陳惡所保管之二份大簿
    ，而是陳樹枝所保管，並有陳樹枝在祀記、鬮書之後記載歷
    年收支帳目，顯見該大簿中之祀記、鬮書應為陳怣嬰所立，
    應非為他人所偽造，是上訴人主張上開祀記、鬮書係偽造云
    云，應不足採。
  ⑵再查，該鬮書印章均為圓形印文，與當時民間之習慣相符。
    且上開記載之文字均出自同一人之手筆，有關之印文亦前後
    一致，並無他人添加或偽造之印章補記，業經內政部警政署
    刑事警察局鑑定無訛，並有上訴人提出本院八十一年度上易
    字第六０三號刑事判決書影本可稽（見該判決中理由欄之記
    載），又該大簿之紙張屬棉紙，紙張陳舊呈土黃色，印製行
    格部分並有紅色格線因經多年而綻染之情形，其內容並以毛
    筆書寫，顯示該大簿及內容所載非事後臨訟偽造及保存之年
    代已甚為久遠，與該書證所載之年代相當。另參酌上開鬮書
    所載追立繼承人之情形，核與臺灣民事習慣所謂接倒房情形
    相符等情形（參酌最高法院七十二年台上字第三一一二號判
    決），衡諸常情及經驗法則，應可認定該大簿確係日據明治
    、大正年間即已存在並在該時書寫完成，自非被上訴人事後
    所偽造。
  ⑶又日據明治三十四年乙○○縱屬童工（日據時代以前之臺灣，
    富有農家常有雇用之童齡長工者），惟陳怣嬰雇用成年之長
    工及未成年之長工乙○○帶領工人十餘人，由長工及工人共十
    多人協力開墾及禦番，尚非與常理有違，上訴人以乙○○係童
    工一事，而否認該祀記為真實云云，洵屬無據。
  ⑷另上訴人主張陳其昌於○○○年死亡等語。惟查，相較於乙○○之
    戶籍謄本載明：「○○○○年○○月○日前戶主父陳文科死亡二付
    戶主相續」（見陳炎生案原審卷第五十一頁），上訴人所提
    戶主陳火源之戶籍謄本僅記載「○○○年○○月○○日前戶主死亡
    二付戶主相續」，並無明確記載陳其昌於○○○年已死亡，是
    尚難據此謂陳其昌於書立鬮書時已死亡。縱陳其昌於立鬮書
    當時已死亡，惟查該鬮書後段記載：「另批為酬乙○○、陳其
    昌多年管理財產辛勞，今後每年增為報酬稻谷壹百斤。」，
    有該鬮書影本附卷可稽，足見陳怣嬰為立鬮書而召集有關人
    員時，必定亦有召集有關長工乙○○、陳其昌，若○○○年清明
    日長工陳其昌已經死亡，然其家人或許應陳怣嬰之召集而參
    與，陳其昌在該鬮書之立場只享受權利，故當時由陳其昌之
    家人執陳其昌之印章蓋在該鬮書，亦屬情理之常。再者，倘
    如被上訴人所稱乙○○當時已經死亡卻被列入鬮書之在場人，
    惟僅此部分與事實不符，尚不影響鬮書其他部分之真正。
  ⑸祀記內記載之食水嵙祠堂，應係在日據明治三十四年以前所
    建，迄今已有百年左右，再參諸大簿內陳樹枝於日據○○○年
    二年三月廿六日所為之序記內略稱，因舊有祠堂之房屋出賣
    進金三百五十元建新祠堂之情，非但可見被上訴人所述○○鄉
    ○○路○○巷○○號之祠堂屋齡有七、八十年為不實，並進而可知
    其對系爭祭祀公業設定及新舊祠堂之廢建之情均不明瞭，且
    更從不能以此舊祠堂之不存在而謂祀記、鬮書之記載係偽造
    。
  ⑹上訴人另謂被上訴人不在○○鄉公所申請登記而遷至○○鄉公所
    申請系爭公業之登記，係被上訴人出於獨吞之意等語。惟被
    上訴人於六十一年六月三十日即遷入○○鄉○○村○○街○○○○○號
    （見本院八十二年度上字第八十二號卷第九十頁），而當時
    公業土地多在○○鄉（見該件原審卷第十五頁及背面編號十至
    十五號），故被上訴人於七十三年間向台中縣○○鄉公所申報
    ，係依照祭祀公業土地清理辦法規定辦理，上訴人之上開主
    張，純屬臆測之詞，尚不足採。
  ⑺上訴人再以本件祀記及鬮書均係林敬所代寫，兩文件相距十
    九年，字跡竟相同無變，故該二文件必係同一時間所為，同
    屬偽造云云，亦屬推測之詞，應屬無據。
  ⑻依系爭鬮書所記載以叩求筊杯決定承嗣，係先決定由陳樹井
    承嗣，再決定陳樹井後代由陳水和承嗣，此觀諸原鬮書有關
    此之記載為：「結果由四房陳樹井承嗣，並許諾無訛後，又
    再叩求筊杯陳樹井後代由二房承嗣（甲○○夭折）陳水和承嗣
    無訛，兩代承嗣一並交代清楚。」，及上訴人所提出之系統
    表記載：陳樹井之長子為陳慶星、次子陳水和、三子陳德雲
    ，長子陳慶星生有八子，故鬮書上所書「甲○○夭折」，顯屬
    另有其人之情顯可見，當時筊杯先決定由陳樹井承嗣，而陳
    樹井又有多子，方再筊杯由二房陳水和次一代為承嗣至明，
    並非因筊杯而使陳樹井、陳水和變為兄弟，更非以已夭折之
    甲○○為筊杯之對象。是上訴人以被上訴人抗辯此筊杯使陳樹
    井、陳水和承嗣，將使其二人變為兄弟，豈不亂倫且以已夭
    折之甲○○為對象，可見該鬮書實屬偽造云云，即非可採。
  ⑼至上訴人前開所述「接倒房」之觀念，實係臺灣光復後之「
    立嗣」之觀念，不同於日據時期「死後養子」之觀念。依臺
    灣民事習慣調查報告第四百三十九頁記載：「依臺灣之舊習
    慣，戶主死亡而無直系卑親屬之男子繼承人時，得由親屬協
    議選定追立其繼承人，而其選定追立之期間，並無任何限制
    ，在被繼承人之家未因繼承未定繼承而絕戶之前，任何時均
    得為之（昭和十年上民字一九九號，同年九月二八判決）。
    」（見本院另案八十二年度上字第八十二號卷第一百二十四
    背面），又依同上調查報告第一五五頁記載：『判例上稱為
    「繼承人之追立」，但所謂繼承人，並不專指養子，故稱為
    死後養子較為正確。日據時代，辦理戶口事物之警察官署允
    許死後養子之申報。』（見本院83年上更㈠第104號卷第一宗
    第三十六頁背面）。而本件陳怣嬰係在日據時代，於二公死
    後，為二公叩求筊杯立嗣（鬮書稱為承嗣子），即謂此為死
    後立嗣依當時日據時期之判例認為「繼承人之追立」而有效
    ，上訴人據臺灣光復後之「接倒房」之觀念，指稱陳怣嬰之
    叩求筊杯為無效，已欠理由。何況觀諸該鬮書之記載，陳怣
    嬰為該二公叩求筊杯立承嗣子，仍以陳怣嬰之四子陳樹木、
    陳樹力、陳樹枝、陳樹井為對象，由該四人之中以叩求筊杯
    方法擇定一人即陳樹井承嗣，換言之，系爭二祭祀公業依鬮
    書記載，系爭公業之派下員係由陳樹井單獨承受，再由陳樹
    井單傳與上訴人陳水和，已如前述，且經陳怣嬰之長子及其
    他三子之同意，上訴人據上開事由主張鬮書為偽造並主張被
    上訴人非為該二公之死後養子云云，實無足取。
  ⑽本件系爭公業之規約事項，均已見前開祀記、鬮書之記載，
    嗣後被上訴人自定之規約，應不足影響該祀記、鬮書記載之
    效力，即使被上訴人於七十三年一月間向台中縣○○鄉公所申
    請系爭祭祀公業之登記，所提之沿革資料縱與上開鬮書、祀
    記不符，惟申請人即被上訴人陳水和於立祠時年僅○歲，為
    未成年人，對事後申報登記之記載亦僅屬聽聞而來，自難以
    其自白曾有誤載即謂上開鬮書、祀記不實在，而遽認上訴人
    有派下權，是此，上訴人依據上訴人自立之規約、系統表與
    祀記及鬮書之記載不相符為由，即謂該祀記、鬮書為偽造云
    云，尚非可採。
  ⑾上訴人稱：「祀記」記載：「○○○○年新春初五我入山探視二
    公竟一家六人身首異處景象淒涼告知『保正』主持正義」，惟
    ，民國前16年即明治29年台灣始歸日本統治，才有『保正』官
    職之設置，○○00年仍屬清朝統治，並無『保正』之名稱，顯見
    明治34年8月5日所立之「祀記」應屬偽造。惟上訴人所指「
    祀記」於明治34年8月5日書立時既已有「保正」之職，則於
    ○○00年之事，告知當時相當於「保正」之職者，於34年記事
    逕以保正稱之，乃無違正常經驗法則，是以此即認該「祀記
    」必出於偽造，尚難採信。
  ⑿上訴人復稱：系爭所謂明治34年、○○0年（即1901、1919年）
    書立之祀記及鬮書，係用「台南金永裕」印製之紙張，而印
    有台南「金永裕」之紙張，應係民國20年以後始有印製銷售
    使用，足見系爭祀記及鬮書應係日後偽造云云，查上開「祀
    記」、「鬮書」二項文件紙張上固印有「台南金永裕」五字
    （見原審卷第149頁、第167頁），惟上訴人所指之金永裕商
    行固於民國20年間始成立，有上訴人提出之「邱大佑先生訪
    談錄」及其「答辯書」各乙件可證（見本院卷第二宗第195
    頁，第210頁），惟該商行乃只為買賣（貿易）業，未從事
    生產，故其負責人邱大祐對紙張完全不熟悉，無法指認何者
    為其所進之紙張，此據其提出說明乙紙在卷可稽（見本院卷
    第二宗210頁），且印有「台南金永裕」五字之紙張，無法
    證明即係該金永裕商行之進口商品，更不能證明即係民國20
    年以後始存在之物，是上訴人以該紙張印有「台南金永裕」
    數字，即指其係出於偽造，亦屬無據。
  ⒊上訴人另主張陳怣嬰為系爭公業之設立人，而上訴人等為陳
    怣嬰之子孫，陳怣嬰有將其財產移轉登記為系爭公業所有，
    上訴人間行使派下權，且該公業成立以來均有掃墓、祭拜，
    被上訴人亦曾自認上訴人有祭祀權，有祭祀權當然有派下權
    等語。惟查：
  ⑴系爭二祭祀公業係何人所設立，即設立人為何人已無可考，
    被上訴人否認陳怣嬰為設立人，上訴人亦未提出證據證明陳
    怣嬰為設立人，且依上開鬮書及祀記之開宗明義載「公業陳
    承發暨公業陳新發」，因鬮書及祀記之記載乃係將過去之事
    實予以記載，益見上開記載時，系爭二祭祀公業已存在，從
    而，自難認系爭二祭祀公業之設立人為陳怣嬰。至被上訴人
    於本院另案前審及原審雖稱設立人係陳怣嬰，惟嗣已改正陳
    怣嬰為申報人而已，按派下權為身份權之一種，為兩造所不
    爭執，並為實務及學者之通說，故當事人有無此項身份，法
    院仍應依職權調查，不受當事人主張之拘束，亦不適用不爭
    執或自認之規定。最高法院發回意旨亦指示查明陳怣嬰為設
    立人或申報人（管理人），其法律上見解亦認為設立人（含
    派下）之身分關係，應由法院依職權調查。是被上訴人於更
    審前已否認陳怣嬰為設立人，依現有資料亦僅能證明陳怣嬰
    係申報人或管理人，尚無積極證據可證明陳怣嬰為設立人，
    而被上訴人係依鬮書之記載由陳怣嬰及族親代表（包括被上
    訴人之父）為陳承發、陳新發死後立嗣而取得本件派下權，
    並非依據陳怣嬰之子孫身分而取得派下權，是上訴主張陳怣
    嬰為系爭二祭祀公業之設立人云云，為不可取。
  ⑵復按不動產登記有絕對效力，土地法第四十三條定有明文。
    兩造先祖陳怣嬰於日據明治十年，雖在葫蘆墩即現名豐原與
    二公等三人共同商議定各出資三分之一，合買軟埤溪畔圳寮
    、十五庄、后寮、朴子口庄等多處田地，惟系爭祭祀公業之
    財產於日據時代均已分別登記為陳承發、陳新發二公私人名
    下，因陳承發、陳新發生前並無繼承自己產業之子孫，恐死
    後無嗣，故以其等財產設立公業，待其死後始申報登記為「
    祭祀公業陳承發」、「祭祀公業陳新發」等二個祭祀公業，
    有土地登記謄本附卷可參（見原審卷第119-138頁），顯見
    該鬮書成立前，已有祭祀公業存在，而非以鬮書設立公業甚
    明，故陳怣嬰僅為系爭公業申報人或管理人，而公業申報人
    或管理人並非當然為派下權人。至上訴人主張稱陳怣嬰提供
    土地作為本件祭祀公業之祀產乙節等語。然查，上訴人所提
    土地登記謄本三份，雖用以證明陳怣嬰為提撥該三筆土地與
    陳新發、陳承發之土地，合併而設立二公祭祀公業，惟該三
    筆土地記載所有權移轉與陳新發一人，並未移轉陳承發，且
    其移轉日期為大正十二年二月六日，而陳怣嬰早於○○○年○○
    月○日死亡，系爭公業於該三筆土地移轉前早已成立，顯然
    不是陳怣嬰之意思以該三筆土地同時設立兩個公業甚明，又
    該三筆土地之管理人為乙○○、陳江波，均與陳怣嬰無直系血
    親關係。再依上訴人於另案更審前亦自稱：「何以未將公業
    管理人登記為陳怣嬰之子，反而登記長工（指乙○○）為管理
    人？又陳江波為乙○○之長子，倘其僅為長工之子，陳怣嬰之
    子孫為何不當管理人？又如何容許長工之子陳江波為公業管
    理人？」等語質問，足見陳怣嬰並非系爭公業之設立人，否
    則應以陳怣嬰之子孫為管理人，始合常情，而該三筆土地顯
    於陳怣嬰、陳新發死亡後，始由管理人乙○○申報為祭祀公業
    陳新發一人財產，自不能認為該三筆土地原登記陳怣嬰名下
    ，即認為陳怣嬰有提撥土地設立兩個公業之意思，此外，上
    訴人復未再提出陳怣嬰登記為所有之財產，移轉與系爭祭祀
    公業之證據，是其上開主張，顯乏證據，為不足採。
  ⒋上訴人再以其等曾參與祭拜二公，可見其等為系爭公業之派
    下權人等語，惟依上開鬮書、祀記之記載，系爭公業之派下
    權單傳予陳樹井，再由陳樹井單傳予被上訴人陳水和，並經
    上訴人之先祖陳樹木及陳怣嬰之其他三子之同意，則上訴人
    雖係陳怣嬰之子孫，但並非陳樹井或上訴人之子孫，對系爭
    公業應無派下權可言，基此，上訴人自不能因之主張其為系
    爭祭祀公業之派下權。又派下權為身分權，無該身分之人亦
    不能因他人之承認而取得派下權，從而，依鬮書之記載，上
    訴人等從無取得系爭公業之派下權，被上訴人縱曾自認上訴
    人只有祭拜權，並無派下權，其所言有祭拜權，也不足使上
    訴人從無派下權變為有派下權，尚不能因之認為其有派下權
    ，是其上開主張，委無足取。
  ⒌上訴人又以其等依卷附同意書及收據所載，曾收取房份金，
    可見其等為派下權人等語，惟依卷附同意書上記載第三人陳
    莊王、陳水秀、陳燕佳、陳旗生、陳榮發、陳連立、陳連進
    、陳金標、陳金松、陳何章、陳壬、陳丙丁、陳秋火、陳瑞
    種、陳萬選、陳松洲、陳和、陳祚宗、陳河平、陳選榮、陳
    瑞吉、陳連風、陳連明、陳義豐、陳青樹、陳消錦、陳祚海
    、陳金懋、陳金良、陳金森、陳寶石、陳阿松、陳進財、陳
    阿仁、陳來傳等三十五人，均非陳怣嬰後代子孫，又原審訊
    問之證人陳松洲、陳瑞吉，亦非陳怣嬰之子孫，益足證明上
    開同意書與派下員取得無關。及另依卷附收據上記載：「每
    房五百元房份金，外埠者予以保留其金額」，又名冊上有第
    三人陳慶龍、陳水秀、陳金波、陳金標、陳金松、陳阿章、
    陳丙丁、陳秋火、陳瑞種、陳萬選、陳松洲、陳和、陳榮發
    、陳連立、陳連進、陳連風、陳連明、陳義豐、陳青樹、陳
    清錦、陳金良、陳寶石、陳阿平、陳選恭、陳瑞吉、陳燕蕉
    、陳旗生、陳秀傳、陳金森、陳金懋、陳阿松、陳阿章、陳
    壬、陳進財等三十四人，均非陳怣嬰後代子孫，亦徵該名冊
    與派下員之取得無關，足見依卷附同意書及收據所載，縱上
    訴人曾收取房份金，亦不足證明即為系爭公業之派下權人。
六、綜上所述，上訴人依系爭公業之規約並無派下權，從而，上
    訴人請求確認其等對系爭公業之派下權存在，不應准許。原
    審所為上訴人敗訴之判決，駁回上訴人在原審之訴，自無不
    合。上訴意旨仍執陳詞，指摘原判決為不當，求予廢棄改判
    ，為無理由，應予駁回。
七、兩造其餘攻擊防禦方法及舉證，經本院斟酌後，認為均不足
    以影響本判決之結果，自無逐一詳予論駁之必要，併此敘明
    。叄、據上論結，本件上訴為無理由，依民事訴訟法第449
    條第1項、第78條，判決如主文。
中　　華　　民　　國　　96　　年　　8 　　月　　28　　日
                  民事第三庭    審判長法　官  曾謀貴
                                      法　官  蔡王金全
                                      法　官  朱  樑
以上正本係照原本作成。
如對本判決上訴，須於收受判決送達後20日內向本院提出上訴書
狀，其未表明上訴理由者，應於提出上訴後20日內向本院提出上
訴理由書（須按他造人數附具繕本）。
上訴時應提出委任律師為訴訟代理人之委任狀。具有民事訴訟法
第466條之1第1項但書或第2項之情形為訴訟代理人者，另應附具
律師及格證書及釋明委任人與受任人有該條項所定關係之釋明文
書影本。
                                      書記官  陳妙瑋

中　　華　　民　　國　　96　　年　　8 　　月　　29　　日
                                                      Ｃ